臺灣宜蘭地方法院民事判決　九十三年度保險字第三號
　　原　　　告　臺灣產物保險股份有限公司
　　法定代理人　丁○○
　　　　　　　　　　　　　　送.
　　　　　　　　　　　　　　住台北市○○區○○路四九號九樓
　　訴訟代理人　甲○○　　　住.
　　被　　　告　乙○○　　　住.
右當事人間請求損害賠償事件，經於民國九十三年四月十六日辯論終結，本院判決如
左：
    主      文
原告之訴駁回。
訴訟費用由原告負擔。
    事      實
甲、原告方面：
  一、聲明：被告應給付原告新台幣（下同）一百四十萬元及自支付命令繕本送達對
            造之翌日起至清償日止，按年息百分之五計算之利息。
  二、陳述：
      （一）被告乙○○於民國九十二年五月十二日下午駕駛車號ＩＮ－六五五０自
            用小客車行經宜蘭縣員山鄉○○路與深洲一路口附近，不慎撞及訴外人
            古鳳妹騎乘之車號ＧＳＫ－一０三號重型機車，造成古鳳妹受有重傷，
            送醫後不治死亡。前開交通事故經宜蘭縣警察局宜蘭分局處理，研判結
            果認係被告過失肇事所致，並與古鳳妹之死亡結果有因果關係，被告應
            負損害賠償責任。
      （二）原告承保古鳳妹所騎乘、車主為訴外人黃崇雄之機車之強制汽車責任保
            險，事故發生後已依保險單條款理賠一百四十萬元予古鳳妹之繼承人。
            為此依強制汽車責任保險法第三十一條第一項規定及強制汽車責任保險
            條款第二十四條約定，行使代位權提起本件訴訟，請求被告應給付一百
            四十萬元及法定遲延利息。
      （三）汽車強制責任保險與一般任意責任保險性質不同，原告給付保險金予古
            鳳妹之繼承人乃係基於強制汽車責任保險法規定及雙方之約定，非僅本
            於契約關係，前開交通事故中受傷者無論為原告之被保險人或被告，原
            告均須給付保險金：
            １、強制汽車責任保險依強制汽車責任保險法第四條及第十四條之規定
                係強制性保險，汽車所有人負有投保強制汽車責任保險及維持其有
                效性之義務，與一般任意責任保險係基於契約自由，因雙方意思表
                示合致而成立者不同。
            ２、強制汽車責任保險之保險人給付保險金予受益人，乃係基於強制汽
                車責任保險法第二十三條第一項之規定。
            ３、依行政院就強制汽車責任保險法提案之立法說明：「汽車交通事故
                所致損害有二：一為人體傷亡，一為財產損害。因本法採取限額無
                過失責任，實施初期為免汽車所有人負擔過重且避免複雜化，參照
                日本及英國等國立法例，明定本法在對車禍受害人所遭致之人體傷
                害提供基本保障，即一定金額之保障，至於超過法定限額之人體傷
                害及財產損害，則屬任意保險之範圍」。是凡有汽車交通事故發生
                ，無論肇事責任為何，保險人即負擔給付定額保險金予受益人之義
                務，與一般任意責任保險於交通事故發生後，係依肇事責任負擔損
                害賠償責任不同。
            ４、財政部九十年十月三十日台財保字第０九００七五一０七二號函示
                ：「：：凡與該受害人之體傷、殘廢或死亡有因果關係之汽車，其
                中有任一汽車為被保險汽車時，不論被保險汽車有無過失，應由保
                險人依（強制汽車責任保險法第三十四條）同條文第一項第一款及
                第二項規定給付保險金，若有事實足以證明該受害人之體傷、殘障
                或死亡與被保險汽車無涉，而僅與非保險汽車或肇事逃逸汽車有因
                果關係者，依同條第一項第二款規定，由特別補償基金補償：：。
                」是以二車事故中凡有任一車有投保強制汽車責任保險時，該事故
                之受害人即無法向交通事故特別補償基金申請補償。
            ５、強制汽車責任保險之保險費結構係一共保機制，與一般責任保險不
                同。後者除預期損失率、特別準備金外，尚包括附加費用率（即營
                業管理費及預期利潤），前者則採無盈無虧原則，乃以明示列舉之
                方式，將一般商業保險有關附加保費中之預期利潤排除於本保險費
                率結構之外，並經財政部核准經營強制汽車責任保險之保險公司每
                年簽立強制汽車責任保險共保合約。前述差異乃因立法者認本保險
                為政策性保險，具有高度社會色彩，以保障受害人為目的，故保險
                人之經營不得具有營利性質。倘允許未投保強制汽車責任保險之加
                害人於未投保之情況下，即得享有與所有被保險人相同之權利且免
                受追償，無異鼓勵所有之汽機車駕駛人不必投保強制汽車責任險，
                ，顯與強制汽車責任保險法之立法意旨與美意有違，並與社會公平
                正義不符。
          （四）本件被告駕駛之車輛並未投保強制汽車責任保險，其嗣後雖與古金
                鳳之家屬達成調解，約定願意給付一百六十萬元，惟調解書另約明
                前開數額不包含強制責任險之給付在內，因此原告依強制汽車責任
                保險法第二十三條第一項、第十條、第二十九條第一項後段之規定
                ，另給付保險金一百四十萬元予受益人即古金鳳之繼承人，二者並
                無衝突。
  三、證據：提出台灣宜蘭地方法院檢察署相驗屍體證明書、宜蘭縣警察局宜蘭分局
      道路交通事故證明書、強制汽車責任保險契約條款、強制汽車責任保險領款收
      據、財政部函、強制汽車責任保險共保合約各乙件為證。
乙、被告方面：
  一、聲明：原告之訴駁回。
  二、陳述：
      （一）伊駕駛之汽車係訴外人陳連金所有，先前有投保訴外人友聯產物保險公
            司之強制汽車責任保險，到期後疏未辦理續保，事故發生時已過期二、
            三個月，才會變成沒有投保強制責任險之車輛。
      （二）事故發生後伊已經和古鳳妹的家人在宜蘭縣員山鄉調解委員會達成調解
            ，調解內容約定伊只要賠償古鳳妹的家人一百六十萬元就可以，至於強
            制汽車責任險的部分由其家人自行聲請。伊不知道保險公司在理賠後還
            可以向伊請求，否則原告理賠前應先問伊是否同意由原告來理賠，所以
            伊認為除了前開調解約定的數額外，應該不用再賠償原告。
  三、證據：提出宜蘭縣員山鄉調解委員會調解書乙件為證。
    理      由
一、原告起訴主張：被告乙○○於九十二年五月十二日下午駕駛未投保強制汽車責任
    保險之車號ＩＮ－六五五０自用小客車，行經宜蘭縣員山鄉○○路與深洲一路口
    附近，不慎過失撞及古鳳妹所騎乘、車主為黃崇雄、由原告承保強制汽車責任險
    之車號ＧＳＫ－一０三號機車，造成古鳳妹傷重不治死亡。事故發生後原告已理
    賠一百四十萬元予古鳳妹之繼承人，被告應負損害賠償責任，為此依強制汽車責
    任保險法第三十一條第一項規定及強制汽車責任保險條款第二十四條約定，行使
    代位權提起本件訴訟，求為判決被告應給付原告一百四十萬元及法定遲延利息。
二、被告則以：伊駕駛之車輛前有投保強制汽車責任保險，只是過期未續保。事故發
    生後已和古鳳妹的家人達成調解，同意伊只要賠償一百六十萬元即可，汽車強制
    責任險的部分由其家人自行聲請，不知道保險公司在理賠後尚可向伊請求，否則
    理賠前應先徵得其同意，所以伊認為除了前開調解約定數額外，應該不用再賠償
    原告等語，資為抗辯。
三、查被告於前前時、地駕駛車號ＩＮ－六五五０自用小客車，不慎肇事撞及古鳳妹
    所騎乘、由原告承保強制汽車責任險之車號ＧＳＫ－一０三號機車，致古鳳妹傷
    重不治死亡，事後原告已理賠一百四十萬元予古鳳妹之繼承人之事實，業據原告
    提出與所述相符之台灣宜蘭地方法院檢察署相驗屍體證明書、宜蘭縣警察局宜蘭
    分局道路交通事故證明書、強制汽車責任保險契約條款、強制汽車責任保險領款
    收據各乙件為證，且為被告所不爭執，堪信為真正。
四、惟原告主張其於理賠後得依強制汽車責任保險法第三十一條第一項規定及強制汽
    車責任保險條款第二十四條約定行使代位權，請求被告給付一百四十萬元及法定
    遲延利息，被告則以右揭情詞置辯。經查：
(一)（一）按強制汽車責任保險法係採責任保險法制，其立法目的，一方面在使汽車交
        通事故之受害人得直接請求保險賠償給付，迅速獲得保障；另方面使加害人
        依法應負賠償責任，於受賠償之請求時，得因有保險契約之保障，而在限度
        之金額內免其責任，責任保險人之義務在於代替被保險人向第三人賠償。職
        是，強制汽車責任保險法之保險人於被保險人駕駛被保險汽車發生交通事故
        ，致第三人傷殘死亡，始負保險賠償給付義務（最高法院九十二年台上字第
        六九九號判決意旨參照）。故汽車交通事故發生時，受害人自應向加害人之
        保險公司請求理賠，而非向自己本身所投保之責任保險之保險公司請求，此
        乃責任保險與傷害險本質不同使然。縱加害人未投保強制汽車責任險，為使
        汽車交通事故之受害人均能依強制汽車責任保險法規定獲得基本保障，該法
        亦另規定應設置汽車交通事故特別補償基金，受害人得依同法第三十八條第
        一項第二款之規定，在相當於強制汽車責任保險法規定之保險金額範圍內向
        特別補償基金請求補償，仍不得逕向受害人自己本身所投保之責任保險之保
        險公司請求，而破壞責任保險之本質。
  （二）次按，強制汽車責任保險法第九條第一項、第二項分別規定：「本法所稱加
        害人係指汽車交通事故之行為人。」、「本法所稱受害人係指因汽車交通事
        故遭致體傷、殘廢或死亡之人。」，同法第十一條規定：「本法所稱被保險
        汽車係指強制汽車責任保險證所記載之汽車及依第十七條第二項視為承保之
        汽車。」，同法第十二條規定：「本法所稱汽車交通事故係指因所有、使用
        或管理汽車所致受害人體傷、殘廢或死亡之事故。」。故依上開加害人、受
        害人、被保險汽車、汽車交通事故等之定義，再參酌強制汽車責任保險法第
        五條：「因汽車交通事故致受害人體傷、殘廢或死亡者，加害人不論有無過
        失，在相當於本法規定之保險金額範圍內，受害人均得請求保險賠償給付。
        」之規定，及強制汽車責任保險法施行細則第三條：「本法規定之汽車於道
        路、停車場或其他供汽車通行之地方發生交通事故，致人體傷、殘廢或死亡
        時，受害人於本法保障範圍內得請求保險給付。汽車交通事故僅涉及一輛汽
        車者，受害人不包括該汽車之駕駛人。」，暨強制汽車責任保險法第二十三
        條第一項：「保險人於被保險汽車發生汽車交通事故時，依本法規定對受益
        人給付保險金。」等規定，俱足證強制汽車責任保險之保險人係於其所承保
        之汽車發生交通事故，致受害人體傷、殘廢或死亡時，方須依強制汽車責任
        保險法之規定，對受害人為保險給付。且上開強制汽車責任保險法施行細則
        第三條既明定「汽車交通事故僅涉及一輛汽車者，受害人不包括該汽車之駕
        駛人」，顯將己車之駕駛人排除在外，此與原告所提出之強制汽車保險單條
        款第二條關於「受害人」之定義相同。亦即駕駛人之傷殘或死亡乃傷害保險
        之保障範圍，不能與屬責任保險之現行汽車責任強制保險相混淆。
(三)（三）本件發生事故之車輛有二部，一為被告所駕駛之車號ＩＮ－六五五０自用小
        客車，其強制汽車責任保險已因過期二、三個月未續繳保險費而失效，為強
        制汽車責任保險法第三十八條第一項第三款所稱之「非保險汽車」；另一車
        輛為受害人古鳳妹所騎乘之車號ＧＳＫ－一０三號機車，保險人為原告。上
        開二部車輛因發生事故，致古鳳妹發生死亡結果，惟古鳳妹所騎乘之機車，
        並未致人體傷、殘廢或死亡，自非所謂「發生交通事故」之車輛。則揆諸前
        開第（一）項之說明，受害人古鳳妹之繼承人得在相當於強制汽車責任保險
        法規定之保險金額範圍內向汽車交通事故特別補償基金請求補償，尚不得逕
        向被害人所騎乘機車之保險人即原告請求理賠。蓋就原告而言，受害人古鳳
        妹並非強制汽車責任保險法第八條所指「依同法第四條投保強制汽車責任保
        險及其他因使用或管理被保險汽車造成汽車交通事故之被保險人」，其等間
        並無任何強制汽車責任保險契約存在，亦即非屬保險人與被保險人之關係，
        乃原告逕行向其所承保之機車為保險之理賠，自與強制汽車責任保險法第二
        十八條及本件強制汽車責任保險單條款第十六條第一項之規定未合。
(四)（四）又按，「汽車交通事故之發生，如可歸責於被保險人或加害人以外之第三人
        者，保險人得於給付金額範圍內代位行使被保險人對於該第三人之損害賠償
        請求權。」強制汽車責任保險法第三十一條第一項固定有明文。惟得行使代
        位權者，係指因所有、使用或管理汽車所致受害人體傷、殘廢或死亡之事故
        （即汽車交通事故）發生，如可歸責於保險契約所載之列名被保險人或其他
        因使用或管理被保險汽車造成汽車交通事故之人（即被保險人），或因被保
        險汽車之所有、使用或管理、造成汽車交通事故而致他人損害之人（即加害
        人）以外之第三人時，保險人方得行使代位權。然本件情形，原告係受害人
        古鳳妹所騎乘機車之保險人，逕行向其所承保之機車為保險之理賠，已不符
        合責任保險之旨；且就原告與其所承保機車之保險契約而言，被告並非強制
        汽車責任保險法第三十一條第一項所稱加害人以外之第三人，亦非同法第二
        十七條及本件強制汽車責任保險契約所指之被保險人，訴外人即被保險人黃
        崇雄復無應負賠償責任之情事，從而原告主張依強制汽車責任保險法第三十
        一條第一項及保險契約規定行使代位權，洵屬無據。
(五)（五）原告雖另主張依強制汽車責任保險法第三十四條第一項第一款：「汽車交通
        事故係由數汽車所共生或涉及數汽車者，肇事汽車全部和部份為被保險汽車
        者，受害人或受益人得在本法之保險金範圍內，請求各被保險汽車之保險人
        連帶給付保險金。」規定，及財政部九十年十月三十日台財保字第０九００
        七五一０七二號函釋內容，凡二車事故中有任一車投保強制汽車責任保險時
        ，該事故受害人即無法向交通事故特別補償基金申請補償云云。惟查：
　　    １、按「汽車交通事故」係指：「因所有、使用或管理汽車所致受害人體傷
            、殘廢或死亡之事故。」由此可知，前開強制汽車責任保險法第三十四
            條第一項第一款之規定，應係規範數輛汽車發生事故，且該數輛汽車共
            同為肇事原因時，可請求各被保險汽車之保險人連帶給付保險金。就該
            車之駕駛人而言，其所謂之肇事汽車應係指該車以外之他車。該車之駕
            駛人因多數之他車共同肇致而受損害，得請求他車之保險人連帶給付保
            險金，而非包括該車之保險人在內。然本件情形，肇事汽車僅為被告所
            駕駛之汽車，非屬數車共同肇事，自無前開強制汽車責任保險法第三十
            四條第一項第一款規定之適用。
        ２、原告雖主張依財政部九十年十月三十日台財保字第０九００七五一０七
            二號函釋，凡與該受害人之體傷、殘廢或死亡有因果關係之汽車，其中
            有任一汽車為被保險汽車時，不論被保險汽車有無過失，即應由保險人
            依強制汽車責任保險法第三十四條第一項第一款及第二項規定給付保險
            金。惟該函亦指出「（一）：：若有事實足以證明該受害人之體傷、殘
            障或死亡與被保險汽車無涉，而僅與非保險汽車或肇事逃逸汽車有因果
            關係者，依同條第一項第二款規定，由特別補償基金補償。（二）若有
            關事證未能明確認定受害人之體傷、殘廢或死亡與被保險汽車、非被保
            險汽車或肇事逃逸汽車間之因果關係時，為使受害人獲得迅速、完整的
            保障，應由保險人依給付標準給付保險金，其後若尚有其他事實證明其
            與被保險汽車無涉時，保險人再向特別補償基金全額請求償還，補償基
            金再另依同法第三十九條第二項及第四項規定辦理」。是本件事故依原
            告主張之事實，受害人古鳳妹之死亡乃係因被告之過失所致，與原告之
            被保險汽車無涉，僅與非保險汽車即被告所駕駛之汽車有因果關係，自
            應依強制汽車責任保險法第三十八條第一項第二款規定，由特別補償基
            金補償之。縱保險業與特別補償基金間採取垂直理賠，亦係保險業與補
            償基金間之便宜、便民之舉，尚不得置保險契約之基本原則於不顧，且
            上開見解亦無從導出保險人對受害人理賠後，得向非屬被保險人之他人
            求償之結論，故原告援引財政部前開函釋主張其所為之保險給付合於強
            制汽車責任保險之規定云云，亦非有據。
五、綜上所述，被告既非強制汽車責任保險法第三十一條第一項所稱加害人以外之第
    三人，亦非汽車責任保險契約所指之被保險人，則原告主張依該等規定對於被告
    行使代位求償權，請求被告應給付一百四十萬元，及自支付命令繕本送達被告之
    翌日起至清償日止，按年息百分之五計算之遲延利息，核屬無據，應予駁回。
六、本件判決之基礎已臻明確，兩造其餘之攻擊防禦方法及舉證，核與判決無影響，
    爰不一一論列，併此敘明。
七、結論：原告之訴為無理由，依民事訴訟法第七十八條，判決如主文。
中　　　華　　　民　　　國　　九十三　　年　　　四　　　月　　二十八　　日
                                臺灣宜蘭地方法院民事庭
~B法　　　官　林翠華
正本係照原本作成
如對本判決上訴，須於判決送達後廿日內向本院提出上訴狀
中　　　華　　　民　　　國　　九十三　　年　　　二　　　月　　　十　　　日
~B法院書記官　李明威
